---
title: "AnalisisMultivariantePEC1"
output:
  pdf_document: default
  html_document: default
---

```{r}
library(dplyr)
library(ggplot2)
set.seed(4567)

knitr::opts_chunk$set(fig.width=6, fig.height=3, fig.align="center")
```

# Ejercicio 1. Antes de empezar el análisis realizaremos una estadística descriptiva inicial.

**(a) Los datos son recuentos de 0 a 32. Calcular los totales por virus que llamaremos total_residue. Dar el recorrido de esta variable.**
```{r}
load(file = "virus.rda")

# Eliminamos duplicado
virus_nodup <- virus %>% distinct()

# Calculamos totales por virus
(total_residue <- rowSums(virus_nodup[1:(ncol(virus) - 1)]))

# Recorrido variable
range(total_residue)

range(total_residue)[2] - range(total_residue)[1] # max - min
```

**(b) Calcular las medias para cada aminoácido.**
```{r}
round(colMeans(virus_nodup[1:(ncol(virus_nodup) - 1)]), 3)
```

**(c) Dibujar el histograma de la figura 3. Para ello habrá que fijar las marcas de clase en algunos valores como 120, . . . , 160, . . . , 180, . . . y además un ancho de barra de 5. Cualquier otra configuración distorsiona el histograma que resulta un gráfico poco robusto.**
```{r}
df <- data.frame(total_residue, "virus_group" = virus_nodup$type)

ggplot(df, aes(x = total_residue)) +
  geom_histogram(color="white", fill = "darkgray", binwidth = 5) +
  theme_classic() +
  scale_x_continuous(breaks = c(120, 140, 160, 180, 200, 220, 240)) +
  coord_cartesian(xlim = c(120, 240)) +
  scale_y_continuous(breaks = c(0, 5, 10, 15, 20, 25)) +
  xlab("total residue") + theme(axis.title.y=element_blank())
```

**(d) Dibujar el diagrama de cajas (boxplot) de la figura 3. Identificar el valor atípico más destacado del grupo de los Furoviruses.**
```{r}
ggplot(df, aes(x = virus_group, y = total_residue)) + 
  geom_boxplot() +
  theme_classic() +
  xlab("virus group") + ylab("total residue")
```



