---
title: "AnalisisMultivariantePEC1"
output:
  pdf_document:
    toc: true
    toc_depth: '3'
    latex_engine: lualatex
  html_document:
    toc: true
    toc_depth: 3
    toc_float:
      collapsed: true
      smooth_scroll: true
    highlight: textmate
    
header-includes:
      - \usepackage{setspace}  # Cargar el paquete para ajustar el espaciado entre líneas
      - \setlength{\baselineskip}{1.1\baselineskip}
---

```{r setup, include=FALSE, warning=FALSE, message=FALSE}
library(dplyr)
library(ggplot2)
library(factoextra)
library(labdsv)
library(vegan)
library(MASS)
library(ca)
library(ggpubr)
library(ggrepel)
library(ade4)
library(Pursuit)
library(gridExtra)
library(svs)

set.seed(4567)

knitr::opts_chunk$set(fig.align="center")
```

# Ejercicio 1: Estadística descriptiva inicial

**(a) Los datos son recuentos de 0 a 32. Calcular los totales por virus que llamaremos total_residue. Dar el recorrido de esta variable.**

```{r warning=FALSE, message=FALSE}
load(file = "virus.rda")

# Calculamos totales por virus
(total_residue <- rowSums(virus[1:(ncol(virus) - 1)]))

# Recorrido variable
range(total_residue)

range(total_residue)[2] - range(total_residue)[1] # max - min
```

**(b) Calcular las medias para cada aminoácido.**

```{r}
round(colMeans(virus[1:(ncol(virus) - 1)]), 3)
```

**(c) Dibujar el histograma de la figura 3. Para ello habrá que fijar las marcas de clase en algunos valores como 120, . . . , 160, . . . , 180, . . . y además un ancho de barra de 5. Cualquier otra configuración distorsiona el histograma que resulta un gráfico poco robusto.**

```{r fig.width=6, fig.height=3}
df <- data.frame(total_residue, "virus_group" = virus$type)

ggplot(df, aes(x = total_residue)) +
  geom_histogram(color="white", fill = "darkgray", binwidth = 5) +
  theme_classic() + theme(axis.title.y=element_blank()) +
  scale_x_continuous(breaks = c(120, 140, 160, 180, 200, 220, 240)) +
  coord_cartesian(xlim = c(120, 240)) +
  scale_y_continuous(breaks = c(0, 5, 10, 15, 20, 25)) +
  xlab("total residue") 
```

**(d) Dibujar el diagrama de cajas (boxplot) de la figura 3. Identificar el valor atípico más destacado del grupo de los Furoviruses.**

```{r fig.width=6, fig.height=3}
ggplot(df, aes(x = virus_group, y = total_residue)) + 
  geom_boxplot(outlier.shape = "-", fill_palette()) +
  theme_classic() +
  xlab("virus group") + ylab("total residue")
```

**(e) Dividir la variable total_residue en una partición de cuatro intervalos de forma que podamos clasificar los tipos de virus perfectamente, excepto un único virus extraño.**

```{r}
categories <- unique(df$virus_group)

for (category in categories){
  print(category)
  print(range(df$total_residue[df$virus_group == category]))
}

breaks <- c(120, 165, 185, 195, 240)

df$class <- cut(df$total_residue,
                breaks = breaks)
```

# Ejercicio 2: PCA

**Realizar un análisis de componentes principales con los n = 38 virus del grupo Tobamovirus con las p = 18 características. Considerar las variables “tal cual” y repetir el análisis con las variables escaladas. Utilizar un máximo de 6 componentes. Realizar los gráficos y todas las explicaciones sobre este análisis.**

```{r fig.width=6, fig.height=3}
set.seed(4567)

# Seleccionamos tobamoviruses
tobamovirus <- virus[which(virus$type == "Toba"),]

# Eliminamos duplicado
tobamovirus <- tobamovirus %>% distinct()

# Seleccionamos matriz de datos numéricos
toba_num <- select_if(tobamovirus, is.numeric)

# Calculamos desviación estándar por columna
apply(toba_num, 2, sd)

# PCA con variables sin estandarizar
virus.pca.noscale <- prcomp(toba_num, scale = FALSE, center = FALSE)

# Proporción de la varianza total explicada por cada componente
fviz_eig(virus.pca.noscale, addlabels = TRUE, ncp = 6, main = "% Varianza (variables sin estandarizar)") + ylim(0, 100)

summary(virus.pca.noscale)$importance[,1:6]

# Gráfico de variables
fviz_pca_var(virus.pca.noscale, col.var = "contrib", 
             gradient.cols = c("#00AFBB", "#E7B800", "#FC4E07"), repel = TRUE) +
             ggtitle("Variables PCA (variables sin estandarizar)")

# Diagrama de dispersión formado por los dos primeros ejes principales
fviz_pca_ind(virus.pca.noscale, col.ind = "cos2", 
             gradient.cols = c("#00AFBB", "#E7B800", "#FC4E07"), repel = TRUE) +
             ggtitle("Individuos PCA (variables sin estandarizar)")

# PCA con variables estandarizadas
virus.pcscale <- prcomp(toba_num, scale = TRUE, center = TRUE)

# Proporción de la varianza total explicada por cada componente
fviz_eig(virus.pcscale, addlabels = TRUE, ncp = 6, main = "% Varianza (variables estandarizadas)") + ylim(0, 31)

summary(virus.pcscale)$importance[,1:6]

# Gráfico de variables
fviz_pca_var(virus.pcscale, col.var = "contrib", 
             gradient.cols = c("#00AFBB", "#E7B800", "#FC4E07"), repel = TRUE) +
             ggtitle("Variables PCA (variables estandarizadas)")

# Diagrama de dispersión formado por los dos primeros ejes principales
fviz_pca_ind(virus.pcscale, col.ind = "cos2", 
             gradient.cols = c("#00AFBB", "#E7B800", "#FC4E07"), repel = TRUE) +
             ggtitle("Individuos PCA (variables estandarizadas)")
```

El análisis de componentes principales realizado con las variables sin estandarizar muestra que un único componente explica un 96.1% de la varianza total, lo que representa casi el total de la variabilidad del conjunto de datos. Esto indica que existe un alto grado de colinealidad entre las variables. Cuando calculamos la desviación estándar de las variables, sin embargo, podemos observar que tienen rangos muy distintos. Por tanto, sería recomendable estandarizar las variables para que presenten una varianza unitaria, lo que equivale a utilizar la matriz de correlaciones. En el PCA a partir de las variables estandarizadas, observamos que necesitamos al menos cinco componentes para explicar un 80% de la varianza total.

**¿Cuales son las variables con mayor contribución a los dos primeros ejes en los dos análisis?**

En el análisis de componentes principales con las variables sin estandarizar, las variables que contribuyen en mayor medida son V1, V2, V3, V4 y V7. En el PCA con las variables estandarizadas, las variables con mayor contribución son V4, V8, V10, V13 y V14.

**¿Se observan algunas agrupaciones de los virus? ¿Cuantas?**

En el primer análisis, se observan dos agrupaciones, conteniendo una de ellas la mayoría de los individuos. En el segundo análisis, se observan tres agrupaciones.

**Identificar el virus que está entre dos grupos.**

El individuo que se encuentra entre dos agrupaciones es el individuo 11.

# Ejercicio 3: MDS clásico

**Realizar un análisis MDS clásico con la distancia euclídea entre los virus del grupo Tobamovirus y con las variables sin escalar.**

```{r}
# Calculamos matriz de distancias euclídeas
dist.euc <- as.matrix(dist(toba_num))

# Análisis MDS clásico
mds <- cmdscale(dist.euc, eig=T)
```

**Dibujar el gráfico de dispersión en dos dimensiones y valorar el resultado.**

```{r eval=FALSE}
# Autovalores asociados a las dimensiones del MDS
lam <- mds$eig

# Bondad de ajuste
pb <- cumsum(lam) / sum(lam) * 100

# Porcentaje acumulado de varianza explicada
names(pb) <- paste("PC",1:9)
pos <- barplot(pb[1:9], 
               ylab="Porcentaje", 
               ylim=c(0,110), 
               main="Porcentaje acumulado de varianza explicada")
text(x = pos, y = pb[1:9] + 5, labels = paste(round(pb[1:9], 1), "%"), cex = 0.9)

# Gráfico de dispersión con dos coordenadas
plot(mds$points, type="n", xlab="Coordenada 1", ylab="Coordenada 2")
abline(h=0, v=0, lty=4, col="gray")
text(mds$points[,1], mds$points[,2], labels=rownames(dist.euc), cex=0.8)
title("MDS con distancia euclídea")
```

```{r fig.height=3, echo=FALSE}
# Autovalores asociados a las dimensiones del MDS
lam <- mds$eig

# Bondad de ajuste
pb <- cumsum(lam) / sum(lam) * 100

par(mar = c(4, 4, 2, 4))

# Porcentaje acumulado de varianza explicada
names(pb) <- paste("PC",1:9)
pos <- barplot(pb[1:9], 
               ylab="Porcentaje", 
               ylim=c(0, 110), 
               main="Porcentaje acumulado de varianza explicada")
text(x = pos, y = pb[1:9] + 5, labels = paste(round(pb[1:9], 1), "%"), cex = 0.9)

# Gráfico de dispersión con dos coordenadas
plot(mds$points, type="n", xlab="Coordenada 1", ylab="Coordenada 2")
abline(h=0, v=0, lty=4, col="gray")
text(mds$points[,1], mds$points[,2], labels=rownames(dist.euc), cex=0.8)
title("MDS con distancia euclídea")
```

```{r fig.height=5, eval=FALSE}
# Análisis MDS clásico con k=4
mds <- cmdscale(dist.euc, k=4, eig=T)

# Representación dos a dos de algunas coordenadas principales
plot(mds$points,type="n", xlab="PC1", ylab="PC2")
abline(h=0, v=0, lty=4, col="gray")
text(mds$points[,1], mds$points[,2], labels=rownames(dist.euc), cex=0.8)

plot(mds$points[,2:3], type="n",xlab="PC2", ylab="PC3")
abline(h=0, v=0, lty=4, col="gray")
text(mds$points[,2], mds$points[,3], labels=rownames(dist.euc), cex=0.8)

plot(mds$points[,3:4], type="n", xlab="PC3", ylab="PC4")
abline(h=0, v=0, lty=4, col="gray")
text(mds$points[,3], mds$points[,4], labels=rownames(dist.euc), cex=0.8)
```

```{r fig.height=5, echo=FALSE}
# Análisis MDS clásico con k=4
mds <- cmdscale(dist.euc, k=4, eig=T)

# Creamos una cuadrícula de 2 filas y 2 columnas
par(mfrow = c(2, 2), mar = c(4, 4, 2, 2), oma = c(0, 0, 0, 0))

# Representación dos a dos de algunas coordenadas principales
plot(mds$points,type="n", xlab="PC1", ylab="PC2")
abline(h=0, v=0, lty=4, col="gray")
text(mds$points[,1], mds$points[,2], labels=rownames(dist.euc), cex=0.8)

plot(mds$points[,2:3], type="n",xlab="PC2", ylab="PC3")
abline(h=0, v=0, lty=4, col="gray")
text(mds$points[,2], mds$points[,3], labels=rownames(dist.euc), cex=0.8)

plot(mds$points[,3:4], type="n", xlab="PC3", ylab="PC4")
abline(h=0, v=0, lty=4, col="gray")
text(mds$points[,3], mds$points[,4], labels=rownames(dist.euc), cex=0.8)
```

Según el porcentaje acumulado de varianza explicada, se necesitan al menos 4 coordenadas para cubrir el 80% de la variabilidad y así representar adecuadamente la matriz de distancias. Esto implica que las dos primeras coordenadas de las distancias en dimensión reducida no ofrecen una representación adecuada de las distancias observadas originalmente. Al representar las coordenadas dos a dos, observamos que las agrupaciones se conservan en los gráficos que combinan la primera con la segunda coordenada, y la segunda con la tercera. Sin embargo, dicha estructura no se conserva al representar la tercera frente a la cuarta.

**Uno de los objetivos del estudio es hallar virus aislados o “alejados de cualquier grupo”. Para ello podemos utilizar el gráfico mean vs minimum de la función disana() del paquete labdsv. Los puntos más a la derecha y arriba nos indican observaciones alejadas de cualquier grupo.**

```{r, echo=TRUE, eval=TRUE, include=FALSE}
outliers <- disana(dist.euc, panel = 3)
```

```{r fig.width=6, fig.height=3, warning=FALSE}
merge(outliers$min, outliers$mean, by = "row.names") %>%
  rename(min = x, mean = y) %>%
  ggplot(aes(x = min, y = mean, label = Row.names)) +
    theme(plot.title = element_text(hjust = 0.5)) +
    xlab("Minimum Dissimilarity") +
    ylab("Average Dissimilatity") +
    geom_point() +
    geom_text_repel(size = 3) +
theme_bw()
```

El gráfico nos indica que los individuos 17 y 11 se encuentran alejados del resto de agrupaciones.

# Ejercicio 4: MDS no métrico de Kruskal

**Como las variables son puntuaciones no continuas, la distancia euclídea no parece la mejor elección. Entre las alternativas podemos considerar la distancia de Bray-Curtis. Realizar un MDS no métrico de Kruskal con la distancia de Bray-Curtis entre los virus del grupo Tobamovirus.**

```{r, eval=FALSE}
# Calculamos matriz de distancias de Bray-Curtis
dist.bc <- vegdist(toba_num, "bray")

# Calculamos NMDS de Kruskal
nmds.krus <- metaMDS(toba_num, distance = "bray", k = 2)

# Valor de estrés del NMDS de Kruskal
nmds.krus$stress
```

```{r, echo=FALSE}
# Calculamos matriz de distancias de Bray-Curtis
dist.bc <- vegdist(toba_num, "bray")

# Calculamos NMDS de Kruskal
invisible(capture.output({
  nmds.krus <- metaMDS(toba_num, distance = "bray", k = 2)
  }))

# Valor de estrés del NMDS de Kruskal
nmds.krus$stress
```

**¿Por qué debemos realizar un MDS no métrico, mejor que un MDS métrico clásico?**

```{r}
# Comprobamos si las distancias son euclídeas
is.euclid(dist.bc, print=T)
```

El MDS no métrico se basa en distancias o rangos de orden en lugar de distancias euclídeas. El MDS clásico asume que la matriz de distancias proviene de un espacio euclídeo, mientras que el NMDS no realiza esta suposición. Al comprobar si la matriz de distancias de Bray-Curtis es euclídea, encontramos que no lo es. Por tanto, la representación de los puntos podría no mostrar adecuadamente las distancias entre los individuos.

**Dibujar un scree plot sobre el stress para evaluar el número de ejes a considerar. Dibujar también un gráfico de Shepard para comparar las distancias originales y las propuestas por el MDS no métrico con 2 dimensiones.**

```{r fig.height=3.5}
# Scree plot
stress_values <- numeric(10)
for (k in 1:10) {
  fit <- metaMDS(dist.bc, k = k, trace = FALSE)
  stress_values[k] <- fit$stress
}

plot(1:10, stress_values, type = "b", pch = 19,
     xlab = "Número de dimensiones (k)", ylab = "Stress",
     main = "Scree plot - MDS no métrico (Kruskal)")
abline(h = 0.2, col = "red", lty = 2)  # línea de referencia
```

```{r fig.height=3, eval=FALSE}
# Gráfico de Shepard
stressplot(nmds.krus, main = "Shepard plot")
```

```{r fig.height=3, echo=FALSE}
par(mar = c(4, 4, 1.5, 3))

# Gráfico de Shepard
stressplot(nmds.krus, main = "Shepard plot")
```

La correlación entre la disimilitud observada y la distancia de ordenación (R2 \> 0.95), así como un valor de estrés relativamente bajo, muestran en conjunto una buena precisión en la ordenación NMDS.

**¿Cuantos subgrupos vemos en el gráfico de dispersión con 2 dimensiones?**

```{r fig.height=3}
par(mar = c(4, 4, 1.5, 3))

# Gráfico de dispersión NMDS
plot(nmds.krus$points,type="n",xlab="PC1",ylab="PC2")
abline(h=0,v=0,lty=4,col="gray")
text(nmds.krus$points[,1], nmds.krus$points[,2], labels=rownames(as.matrix(dist.bc)), cex=0.5)
title(paste("MDS no métrico - Stress:", round(nmds.krus$stress, digits = 3)))
```

Las agrupaciones no se encuentran bien definidas, pero se pueden intuir 4 grupos.

# Ejercicio 5: MDS no métrico de Sammon

**Realizar un mapa no lineal de Sammon, es decir, otro tipo de MDS no métrico con la distancia de Bray-Curtis y los datos de Tobamovirus. Dibujar los gráficos del apartado anterior y responder las mismas cuestiones.**

```{r}
# MDS no métrico de Sammon
nmds.sa <- sammon(dist.bc, trace = FALSE)

# scree plot
stress_values <- numeric(10)
for (k in 1:10) {
  fit <- sammon(dist.bc, k = k, trace = FALSE)
  stress_values[k] <- fit$stress
}

plot(1:10, stress_values, type = "b", pch = 19,
     xlab = "Número de dimensiones (k)", ylab = "Stress",
     main = "Scree plot - MDS no métrico (Sammon)")
abline(h = 0.2, col = "red", lty = 2)  # línea de referencia

# Shepard plot
virus.sh <- Shepard(dist.bc, nmds.sa$points, p=2)

plot(virus.sh$x, virus.sh$y, 
     xlab = "Distancia original (Bray-Curtis)", 
     ylab = "Distancia proyectada", 
     main = "Shepard plot", 
     pch = 1, col = "blue")
lines(virus.sh$x, virus.sh$yf, col = "red", lwd = 2, lty = 1)

r2 <- round(summary(lm(virus.sh$y ~ virus.sh$x))$r.squared, 3)

# Correlación de Spearman (non-metric fit)
nonmetric_fit <- round(cor(virus.sh$x, virus.sh$y, method = "spearman"), 2)

text(x = 0.01, y = 0.22, adj = 0, cex = 0.9,
     labels = paste("Non-metric fit, R² =", nonmetric_fit, "\nLinear fit, R² =", r2))

# Valor de estrés del NMDS de Sammon
nmds.sa$stress

plot(nmds.sa$points,type="n",xlab="PC1",ylab="PC2")
abline(h=0, v=0, lty=4, col="gray")
text(nmds.sa$points[,1], nmds.sa$points[,2], labels=rownames(as.matrix(dist.bc)), cex=0.8)
title(paste("MDS no métrico - Stress:", round(nmds.sa$stress, digits = 3)))

```

Con el NMDS de Sammon, los valores de R2 (ajuste lineal) y el ajuste no métrico son más bajos, lo que indica que las distancias proyectadas se ajustan peor a las distancias originales. Sin embargo, el valor del *stress* es menor que con el de Kruskal. Mientras que el método de Kruskal trata todas las distancias por igual, el método de Sammon enfatiza la preservación de las distancias pequeñas (ya que se normaliza dividiendo por la distancia correspondiente). Esto hace que, aunque los valores de ajuste sean inferiores, el valor de stress sea mejor y la visualización de los clusters también.

# Ejercicio 6: *Projection Pursuit*

**Por último vamos a utilizar una técnica que pretende hallar la proyección más “interesante” de un conjunto multivariante de datos. Se trata de la llamada projection pursuit (PP). Dibujar las proyecciones en dimensión 2 de cada uno de los índices. Comentar el resultado.**

```{r}
invisible(capture.output({
  pp_def <- PP_Optimizer(toba_num)
  }))

invisible(capture.output({
  pp_ft <- PP_Optimizer(toba_num, findex = "friedmantukey")
  }))

invisible(capture.output({
  pp_ht <- PP_Optimizer(toba_num, findex = "hermite")
  }))

crear_histograma <- function(objeto_proj, proyeccion, titulo, color){
  
  ggplot(as.data.frame(objeto_proj), aes(x = paste0("Projection ", proyeccion))) +
  geom_histogram(binwidth = 0.2, fill = color, color = "black", alpha = 0.7) +
  ggtitle(titulo) +
  xlab("Valor proyectado") +
  ylab("Frecuencia") +
  theme_minimal()
}

crear_histograma <- function(objeto_proj, proyeccion, titulo, color){
  df <- as.data.frame(objeto_proj)

  ggplot(df, aes(x = .data[[paste0("Projection ", proyeccion)]])) +
    geom_histogram(binwidth = 0.2, fill = color, color = "black", alpha = 0.7) +
    ggtitle(titulo) +
    xlab("Valor proyectado") +
    ylab("Frecuencia") +
    theme_minimal()
}

hist_defx <- crear_histograma(pp_def$proj.data, 1, "Histograma (índice por defecto)", "skyblue")
hist_defy <- crear_histograma(pp_def$proj.data, 2, "Histograma (índice por defecto)", "skyblue")

hist_ftx <- crear_histograma(pp_ft$proj.data, 1, "Histograma (índice Friedman-Tukey)", "lightgreen")
hist_fty <- crear_histograma(pp_ft$proj.data, 2, "Histograma (índice Friedman-Tukey)", "lightgreen")

hist_htx <- crear_histograma(pp_ht$proj.data, 1, "Histograma (índice Hermite)", "lightyellow")
hist_hty <- crear_histograma(pp_ht$proj.data, 2, "Histograma (índice Hermite)", "lightyellow")

crear_pp_plot <- function(objeto_proj, titulo){
  
  df <- data.frame(
    x = objeto_proj[,1],
    y = objeto_proj[,2],
    label = rownames(objeto_proj))

  ggplot(df, aes(x = x, y = y, label = label)) +
    theme(plot.title = element_text(hjust = 0.5)) +
    ggtitle(titulo) +
    geom_point() +
    geom_text_repel(size = 3, max.overlaps = Inf) +
    xlab("Proyección 1") +
    ylab("Proyección 2") +
    theme_bw()
}

ggplot_def <- crear_pp_plot(pp_def$proj.data, "Proyecciones - Índice por defecto")
ggplot_ft <- crear_pp_plot(pp_ft$proj.data, "Proyecciones - Índice Friedman-Tukey")
ggplot_ht <- crear_pp_plot(pp_ht$proj.data, "Proyecciones - Índice Hermite")

(figure <- ggarrange(hist_defx, hist_defy, hist_ftx, hist_fty, hist_htx, hist_hty,
                    ncol = 2, nrow = 3))
```

```{r, fig.width=10, fig.height=8}
(figure <- ggarrange(ggplot_def, ggplot_ft, ggplot_ht,
                    ncol = 1, nrow = 3, align = "hv"))
```

La técnica de *Projection Pursuit* nos proporciona una forma algorítmica de visualizar la distribución en dimensiones inferiores, llevando a cabo diferentes rotaciones del mismo conjunto de datos. Esto nos ayuda a identificar qué proyecciones se desvían de una distribución gausiana o normal, las cuales son los más "interesantes". Esto nos permite revelar más detalles acerca de la estructura del conjunto de datos.

El índice de Friedman-Tukey está diseñado para revelar grupos en los datos. Sin embargo, el índice de Hermite prioriza las desviaciones de una distribución normal, particularmente en el comportamiento de las colas.

# Ejercicio 7: MDS métrico con distancia ji-cuadrado

**Otra distancia que se utiliza mucho con puntuaciones o frecuencias es la distancia ji-cuadrado. Comprobar que la matriz D de esta distancia sobre los datos de Tobamovirus verifica que**

$$
B = -\frac{1}{2}  H(D × D)H
$$ **es semidefinida positiva y, por lo tanto, la distancia es euclídea. La matriz H es la matriz de centrado.**

```{r}
# Calcular distancia ji-cuadrado
dist.chisq <- dist_chisquare(as.matrix(toba_num), diag = TRUE, upper = TRUE)

n <- nrow(as.matrix(dist.chisq))
unos <- rep(1,n)
I <- diag(unos)

# Calculamos matriz de centrado H y matriz de distancias al cuadrado D
H <- I - 1/n*(unos %*% t(unos))
D <- as.matrix(dist.chisq^2)

# Construimos matriz B
B <- -1/2*(H %*% D %*% H)
rownames(B) <- colnames(B) <- rownames(as.matrix(dist.chisq))

# Valores propios
evv <- eigen(B)$values; evv

# Comprobamos si la matriz de distancias es euclídea
is.euclid(as.dist(dist.chisq))
```

Una matriz simétrica es semidefinida positiva si y solo si todos sus autovalores son no negativos, o iguales a cero, lo que equivale a que la matriz sea euclídea. En nuestro caso, existen autovalores negativos, pero son numéricamente insignificantes. Por tanto, podemos confirmar que la matriz de distancias es semidefinida positiva.

**Realizar un MDS con esta distancia y comentar el resultado respecto a los ejercicios anteriores.**

```{r}
# Análisis MDS
mds <- cmdscale(dist.chisq, eig=T)

plot(mds$points, type="n", xlab="PC1", ylab="PC2")
abline(h=0, v=0, lty=4, col="gray")
text(mds$points[,1], mds$points[,2], labels=rownames(dist.euc), cex=0.8)
title("MDS con distancia ji-cuadrado")
```

# Ejercicio 8: Análisis de correspondencias

**Realizar un análisis de correspondencias. Calcular la inercia total con los valores propios y las primeras inercias principales (en %). Dibujar una representación simétrica del CA y una representación solo de los virus. Comparar el resultado con el obtenido con la distancia ji-cuadrado.**

```{r}
# Tabla de frecuencias absolutas
tabla.N <- as.table(as.matrix(toba_num))

# Tabla de frecuencias relativas
tabla.F <- tabla.N/ sum(tabla.N)

# Frecuencias relativas marginales
margin.f <- apply(tabla.F,1,sum)
margin.c <- apply(tabla.F,2,sum)

# Frecuencias relativas condicionadas por filas
tabla.P <- sweep(tabla.F, 1, margin.f, "/")

# Análisis de correspondencias
virus.ca <- ca(tabla.N)

# Calculamos la inercia total con los valores propios
sum(virus.ca$rowinertia)

# Primeras inercias principales (en %)
eig.val <- head(get_eigenvalue(virus.ca)); eig.val

# Representación simétrica CA
fviz_ca_biplot(virus.ca) +
  xlim(-1, 0.3) + ylim(-0.3, 1) + ggtitle("Representación simétrica CA")

# Representación solo de los virus
fviz_ca_row(virus.ca, shape.row = 16, col.row = "cos2",
             gradient.cols = c("#00AFBB", "#E7B800", "#FC4E07"), 
             repel = TRUE) + ggtitle("Representación virus")
```

Si comparamos la representación del análisis de correspondencias con el MDS con la distancia ji-cuadrado, observamos que los distintos virus presentan las mismas agrupaciones, sólo que el eje x se encuentra invertido. Esto tiene sentido ya que, en el análisis de coordenadas principales o correspondencias, las distancias entre los puntos se corresponden con distancias ji-cuadrado.

# Ejercicio 9

**Realizar un brevísimo informe con las conclusiones sobre la formación de grupos con los datos de Tobamovirus que se deducen de los ejercicios anteriores.**

# Bibliografía

<https://rpubs.com/YaPi/393252> [fecha de consulta: 15/04/2025]

<https://rpubs.com/robinfromthahood/NMDS> [fecha de consulta: 16/04/2025] NMDS

<https://r.qcbs.ca/workshop09/book-en/nonmetric-multidimensional-scaling.html> [fecha de consulta: 16/04/2025] NMDS

<https://cran.r-project.org/web/packages/Pursuit/Pursuit.pdf>

<https://en.wikipedia.org/wiki/Projection_pursuit>

<https://www.youtube.com/watch?v=Os6ebW8Ay9k&t=280s>

<https://es.wikipedia.org/wiki/Matriz_definida_positiva>

<https://www.sthda.com/english/articles/31-principal-component-methods-in-r-practical-guide/113-ca-correspondence-analysis-in-r-essentials/#visualization-and-interpretation>

<https://www.fbbva.es/wp-content/uploads/2017/05/dat/greenacre_cap04.pdf>

<https://www.mathworks.com/help/stats/mdscale.html>
