---
title: "AnalisisMultivariantePEC1"
output:
  pdf_document: default
  html_document: default
---

```{r}
library(dplyr)
library(ggplot2)
library(factoextra)
library(labdsv)
library(vegan)
library(MASS)
library(ca)

set.seed(4567)

knitr::opts_chunk$set(fig.width=6, fig.height=3, fig.align="center")
```

# Ejercicio 1. Antes de empezar el análisis realizaremos una estadística descriptiva inicial.

**(a) Los datos son recuentos de 0 a 32. Calcular los totales por virus que llamaremos total_residue. Dar el recorrido de esta variable.**
```{r}
load(file = "virus.rda")

# Calculamos totales por virus
(total_residue <- rowSums(virus[1:(ncol(virus) - 1)]))

# Recorrido variable
range(total_residue)

range(total_residue)[2] - range(total_residue)[1] # max - min
```

**(b) Calcular las medias para cada aminoácido.**
```{r}
round(colMeans(virus[1:(ncol(virus) - 1)]), 3)
```

**(c) Dibujar el histograma de la figura 3. Para ello habrá que fijar las marcas de clase en algunos valores como 120, . . . , 160, . . . , 180, . . . y además un ancho de barra de 5. Cualquier otra configuración distorsiona el histograma que resulta un gráfico poco robusto.**
```{r}
df <- data.frame(total_residue, "virus_group" = virus$type)

ggplot(df, aes(x = total_residue)) +
  geom_histogram(color="white", fill = "darkgray", binwidth = 5) +
  theme_classic() +
  scale_x_continuous(breaks = c(120, 140, 160, 180, 200, 220, 240)) +
  coord_cartesian(xlim = c(120, 240)) +
  scale_y_continuous(breaks = c(0, 5, 10, 15, 20, 25)) +
  xlab("total residue") + theme(axis.title.y=element_blank())
```

**(d) Dibujar el diagrama de cajas (boxplot) de la figura 3. Identificar el valor atípico más destacado del grupo de los Furoviruses.**
```{r}
ggplot(df, aes(x = virus_group, y = total_residue)) + 
  geom_boxplot(outlier.shape = "-") +
  theme_classic() +
  xlab("virus group") + ylab("total residue")
```

**(e) Dividir la variable total_residue en una partición de cuatro intervalos de forma que podamos clasificar los tipos de virus perfectamente, excepto un único virus extraño.**
```{r}
categories <- unique(df$virus_group)

for (category in categories){
  print(category)
  print(range(df$total_residue[df$virus_group == category]))
}

breaks <- c(120, 165, 185, 195, 240)

df$class <- cut(df$total_residue,
                breaks = breaks)
```

# Ejercicio 2
**En este apartado y los siguientes vamos a trabajar únicamente con los Tobamoviruses. Recordar que hay dos virus con idénticas puntuaciones y únicamente incluiremos uno. Luego el primer paso es identificar y eliminar uno de los virus.**

**Realizar un análisis de componentes principales con los n = 38 virus del grupo Tobamovirus con las p = 18 características. Considerar las variables “tal cual” y repetir el análisis con las variables escaladas. Utilizar un máximo de 6 componentes. Realizar los gráficos y todas las explicaciones sobre este análisis.**

```{r}
tobamovirus <- virus[which(virus$type == "Toba"),]

# Eliminamos duplicado
tobamovirus <- tobamovirus %>% distinct()

virus.pc <- prcomp(tobamovirus[1:(ncol(tobamovirus) - 1)], scale = FALSE)

fviz_eig(virus.pc, ncp = 6)
summary(virus.pc)

fviz_pca_ind(virus.pc,
             col.ind = "cos2", # Color by the quality of representation
             gradient.cols = c("#00AFBB", "#E7B800", "#FC4E07"),
             repel = TRUE     # Avoid text overlapping
             )

fviz_pca_var(virus.pc,
             col.var = "contrib", # Color by contributions to the PC
             gradient.cols = c("#00AFBB", "#E7B800", "#FC4E07"),
             repel = TRUE     # Avoid text overlapping
             )

(eig.val <- get_eigenvalue(virus.pc))

# PCA con variables escaladas
virus.pcscale <- prcomp(tobamovirus[1:(ncol(tobamovirus) - 1)], scale = TRUE)

fviz_eig(virus.pcscale, ncp = 6)
summary(virus.pcscale)

fviz_pca_ind(virus.pcscale,
             col.ind = "cos2", # Color by the quality of representation
             gradient.cols = c("#00AFBB", "#E7B800", "#FC4E07"),
             repel = TRUE     # Avoid text overlapping
             )

fviz_pca_var(virus.pcscale,
             col.var = "contrib", # Color by contributions to the PC
             gradient.cols = c("#00AFBB", "#E7B800", "#FC4E07"),
             repel = TRUE     # Avoid text overlapping
             )

(eig.val <- get_eigenvalue(virus.pcscale))
```

**¿Cuales son las variables con mayor contribución a los dos primeros ejes en los dos análisis?**

**¿Se observan algunas agrupaciones de los virus? ¿Cuantas?**

**Identificar el virus que está entre dos grupos. Utilizar como etiquetas las originales de la base de datos completa. Ajustar el tamaño de las etiquetas para que sean visibles en el gráfico de dispersión.**

## Ejercicio 3
**Realizar un análisis MDS clásico con la distancia euclídea entre los virus del grupo Tobamovirus y con las variables sin escalar.**
```{r}
# Calcular matriz de distancias euclídeas
D <- as.matrix(dist(tobamovirus[1:(ncol(tobamovirus) - 1)]))
```

**Dibujar el gráfico de dispersión en dos dimensiones y valorar el resultado.**
```{r}
# Análisis MDS
mds <- cmdscale(D,eig=T); mds

plot(mds$points,type="n",xlab="PC1",ylab="PC2")
abline(h=0,v=0,lty=4,col="gray")
text(mds$points[,1], mds$points[,2],cex=0.8)
title("MDS con distancia euclídea")
```

**Uno de los objetivos del estudio es hallar virus aislados o “alejados de cualquier grupo”. Para ello podemos utilizar el gráfico mean vs minimum de la función disana() del paquete labdsv. Los puntos más a la derecha y arriba nos indican observaciones alejadas de cualquier grupo.**
```{r}
disana(D, panel = 3)
```

## Ejercicio 4
**Como las variables son puntuaciones no continuas, la distancia euclídea no parece la mejor elección. Entre las alternativas podemos considerar la distancia de Bray-Curtis. Realizar un MDS no métrico de Kruskal con la distancia de Bray-Curtis entre los virus del grupo Tobamovirus.**
```{r}
dist.bc <- vegdist(tobamovirus[1:(ncol(tobamovirus) - 1)], "bray")

nmds.iso <- isoMDS(dist.bc, trace = FALSE)
```

**¿Por qué debemos realizar un MDS no métrico, mejor que un MDS métrico clásico?**
```{r}
library(ade4)

is.euclid(dist.bc,print=T)
```

**Dibujar un scree plot sobre el stress para evaluar el número de ejes a considerar. Dibujar también un gráfico de Shepard para comparar las distancias originales y las propuestas por el MDS no métrico con 2 dimensiones. ¿Cuantos subgrupos vemos en el gráfico de dispersión con 2 dimensiones?**
```{r}
n <- nrow(as.matrix(dist.bc))
unos <- rep(1,n)
I <- diag(unos)
H <- I - 1/n*(unos %*% t(unos))
B <- -1/2*(H %*% as.matrix(dist.bc) %*% H)
rownames(B) <- rownames(as.matrix(dist.bc))
colnames(B) <- colnames(as.matrix(dist.bc))
evv <- eigen(B)$values; evv

pb <- evv[1:10]/sum(evv[1:10])*100; round(pb,2)

names(pb) <- paste("PC",1:10)
barplot(pb,ylab="porcentaje")
title(main="Porcentaje acumulado de cobertura",line=1.5)


stress_values <- numeric(10)
for (k in 1:10) {
  fit <- isoMDS(dist.bc, k = k, trace = FALSE)
  stress_values[k] <- fit$stress
}

plot(1:10, stress_values, type = "b", pch = 19,
     xlab = "Número de dimensiones (k)", ylab = "Stress",
     main = "Scree plot - MDS no métrico (Bray-Curtis)")
abline(h = 0.2, col = "red", lty = 2)  # línea de referencia
```

```{r}
nmds.iso$stress

scree.plot = function(d, k) {
    stresses=isoMDS(d, k=k)$stress
    for(i in rev(seq(k-1)))  
        stresses=append(stresses,isoMDS(d, k=i)$stress)
    plot(seq(k),rev(stresses), type="b", xaxp=c(1,k, k-1), ylab="Stress", xlab="Number of dimensions")
    }

scree.plot(dist.bc, k=6)

nmds.sh <- Shepard(dist.bc, nmds.iso$points)
plot(nmds.sh, pch="x")
```

## Ejercicio 5
**Realizar un mapa no lineal de Sammon, es decir, otro tipo de MDS no métrico con la distancia de Bray-Curtis y los datos de Tobamovirus. Dibujar los gráficos del apartado anterior y responder las mismas cuestiones.**
```{r}
nmds.sa <- sammon(dist.bc, trace = FALSE)

eqscplot(nmds.sa$points, type="n")
text(nmds.sa$points, cex=.8)
```

## Ejercicio 6
**Por último vamos a utilizar una técnica que pretende hallar la proyección más “interesante” de un conjunto multivariante de datos. Se trata de la llamada projection pursuit (PP).**
```{r}
library(Pursuit)

pp_ft <- PP_Optimizer(tobamovirus[1:(ncol(tobamovirus) - 1)], findex = "friedmantukey")

pp_ht <- PP_Optimizer(tobamovirus[1:(ncol(tobamovirus) - 1)], findex = "hermite")

plot(pp_ft$proj.data)

plot(pp_ht$proj.data)
```
## Ejercicio 7
**Otra distancia que se utiliza mucho con puntuaciones o frecuencias es la distancia ji-cuadrado. Comprobar que la matriz D de esta distancia sobre los datos de Tobamovirus verifica que**

$$
B = −1/2  H(D × D)H
$$
**es semidefinida positiva y, por lo tanto, la distancia es euclídea. La matriz H es la matriz de centrado. Realizar un MDS con esta distancia y comentar el resultado respecto a los ejercicios anteriores.**

```{r}
library(svs)

dist.chisq <- dist_chisquare(as.matrix(tobamovirus[1:(ncol(tobamovirus) - 1)]), diag = TRUE, upper = TRUE)

n <- nrow(as.matrix(dist.chisq))
unos <- rep(1,n)
I <- diag(unos)
H <- I - 1/n*(unos %*% t(unos))
B <- -1/2*(H %*% as.matrix(dist.chisq) %*% H)
rownames(B) <- rownames(as.matrix(dist.chisq))
colnames(B) <- colnames(as.matrix(dist.chisq))
evv <- eigen(B)$values; evv

is.euclid(as.dist(dist.chisq))
```
```{r}
# Análisis MDS
mds <- cmdscale(dist.chisq, eig=T); mds

plot(mds$points,type="n",xlab="PC1",ylab="PC2")
abline(h=0,v=0,lty=4,col="gray")
text(mds$points[,1], mds$points[,2],cex=0.8)
title("MDS con distancia euclídea")
```

## Ejercicio 8
**Realizar un análisis de correspondencias. Calcular la inercia total con los valores propios y las primeras inercias principales (en %). Dibujar una representación simétrica del CA y una representación solo de los virus. Comparar el resultado con el obtenido con la distancia ji-cuadrado.**
```{r}
as.table(as.matrix(tobamovirus[1:(ncol(tobamovirus) - 1)]))



tabla.N <- as.table(as.matrix(tobamovirus[1:(ncol(tobamovirus) - 1)]))

tabla.F <- tabla.N/ sum(tabla.N)

# Frecuencias relativas marginales.
margin.f <- apply(tabla.F,1,sum)
margin.c <- apply(tabla.F,2,sum)

# Frecuencias relativas condicionadas por filas.

tabla.P <- sweep(tabla.F, 1, margin.f, "/")

nf <- nrow(tobamovirus[1:(ncol(tobamovirus) - 1)])

D2.chisq <- matrix(0,nf,nf)

for(i in 1:(nf-1))
  for(j in i:nf)
    D2.chisq[i,j] <- t(tabla.P[i,]-tabla.P[j,]) %*% diag(1/margin.c) %*% (tabla.P[i,]-tabla.P[j,])

dc <- vector(mode="numeric", nf)

for(i in 1:nf)
  dc[i] <- t(tabla.P[i,]-margin.c) %*% diag(1/margin.c) %*% (tabla.P[i,]-margin.c)
names(dc) <- rownames(tabla.N); dc

as.numeric(dc %*% margin.f)

# Inercia total
as.numeric(chisq.test(tabla.N)$stat)/sum(tabla.N)

sum(ca(tabla.N)$rowinertia)

plot(ca(tabla.F))
title(main="Solución simétrica", line=1)


Z <- diag(1/sqrt(margin.f)) %*% (tabla.F - margin.f %*% t(margin.c)) %*% diag(1/sqrt(margin.c))
                                                            
Z.svd <- svd(Z); Z.svd

f.sc <- diag(1/sqrt(margin.f)) %*% Z.svd$u
c.sc <- diag(1/sqrt(margin.c)) %*% Z.svd$v
f.pc <- f.sc %*% diag(Z.svd$d)
c.pc <- c.sc %*% diag(Z.svd$d)                   
                                                            library(MASS)        # Mapa de distancias con filas y columnas                
eqscplot(f.pc[,1:2],type="n",xlab="PC1",ylab="PC2",xlim=c(-1,1.2))
abline(v=0,h=0, col="gray",lty=4)
text(f.pc[,1],f.pc[,2],labels=rownames(tabla.F),cex=0.8,font=2,col="blue")
text(c.pc[,1],c.pc[,2],labels=colnames(tabla.F),cex=0.8,font=2,col= "red")
title(main="Solución simétrica",line=1)
```

## Ejercicio 9
**Realizar un brevísimo informe con las conclusiones sobre la formación de grupos con los datos de Tobamovirus que se deducen de los ejercicios anteriores.**

## Bibliografía

https://rpubs.com/YaPi/393252 [fecha de consulta: 15/04/2025]